臺灣高等法院高雄分院刑事判決　　　　　　　　　九十一年度上易字第一三一一號
　　上　訴　人　臺灣屏東地方法院檢察署檢察官
　　被　　　告　丁○○
右上訴人因被告詐欺案件，不服臺灣屏東地方法院九十一年度易字第五九二號中華民
國九十一年七月二十二日第一審判決（起訴案號：臺灣屏東地方法院檢察署九十年度
偵字第二五三０號、第四五三一號），提起上訴，本院判決如左
     主  文
上訴駁回。
     事  實
一、丁○○乙知其向行政院農業委員會林務局屏東林區管理處（以下簡稱屏東林管處
    ）所承租坐落屏東縣滿州鄉永靖村恆春事業區第三十八林班地，依約僅得供作造
    林所用，不得作為其他用途，因積欠黃宏祺債務，無力償還，竟與姓名年籍不詳
    、自稱「黃坤福」之成年人共同基於意圖為自己不法之所有之犯意聯絡，於民國
    八十六年十一月間某日，由「黃坤福」在報紙廣告欄中刊登載有「墾丁休閒林地
    ，自用增值投資穩賺，地點：恆春七孔瀑布邊，地型漂亮交通便利，原濫墾清理
    地可開發且成本低，全部十八甲，已分割可分售，每甲僅售一二０萬，機會所剩
    不多‧‧‧‧週休二日遠景看好、增值無限」內容之廣告對不特定人招攬生意之
    方式，趁有人來電洽詢之機會伺機詐取財物，適丙○○為覓退休養老之所，見報
    後即去電洽詢，並由「黃坤福」先行陪同至上址查看地形後，再於同年十二月十
    日由「黃坤福」陪同至丁○○位於同縣恆春鎮○○路六號住所內，由丁○○向丙
    ○○佯稱前開土地可以整地、築路、做排水溝、可集體申請蓋渡假小木屋並申請
    變更名義人等語，致使丙○○陷於錯誤，因而與丁○○簽訂「國有承租土地權讓
    渡書」一份，表示願以新台幣（下同）一百二十萬元之價格購買其中編號「八」
    之土地，且當場給付丁○○面額二十四萬元、到期日八十六年十二月十一日、票
    號ＮＧ0000000、付款人華南商業銀行新竹分行之支票一紙以為頭款，並
    於八十七年一月十日另行給付三十六萬元予「黃坤福」以為第二期分期款。嗣因
    丁○○遲不交付土地，丙○○乃覺有異，經向屏東林管處函詢始知受騙。
二、案經丙○○訴請臺灣屏東地方法院檢察署檢察官偵查起訴。
     理  由
壹、有罪部分：
一、訊據被告丁○○否認有右揭詐欺犯行，辯稱：我因欠黃宏祺錢，所以將土地交黃
    宏祺處理，黃宏祺又叫黃坤福處理，黃坤福賣了土地，有帶告訴人丙○○來我家
    簽約，但錢是黃宏祺拿走，且我沒有說土地已經分割成十八塊；再者，告訴人本
    身即從事代書行業，對於上述土地能否分割知之甚詳，不可能受騙等語。經查：
(一)、前開事實業據告訴人丙○○於偵訊、原審及本院調查時指述甚詳，並有國有承租
    土地權讓渡書、報紙廣告、臺灣省國有森林用地出租造林契約書、臺灣省農林廳
    林務局八十八年六月二十四日八八屏政字第一一一一八號函、行政院農業委員會
    林務局八十九年五月二十九日八九屏政字第０八四六一號函影本各一紙附卷可稽
    ，應堪信實，被告雖以前詞置辯，然被告就前述土地，依約僅得為造林之用，不
    得供作其他用途，有前揭農業委員會函文在卷可證，被告既為承租人，自應知之
    甚詳，其向告訴人丙○○佯稱該等土地可整地、築路、蓋小木屋等不實內容，使
    告訴人丙○○陷於錯誤，而陸續交付共計六十萬元予其等，自難謂無詐欺之犯意
    。
(二)、另其所稱丙○○本身是代書之事，業為丙○○所否認，尚難難認係真實。又其所
    稱土地是黃宏祺拿走部分，業經黃宏祺在偵查中否認，而被告在偵查中經黃宏祺
    否認有處理土地之事後，又改稱土地是委託黃坤福賣的，可見被告所辯，衡係事
    後推諉之詞，不可相信，本案事證乙確，被告詐欺取財犯行實堪認定。
二、核被告所為係犯刑法第三百三十九條第一項詐欺取財罪。被告與「黃坤福」間有
    犯意之聯絡，行為之分擔，為共同正犯。
三、原審因而適用刑法第二條第一項前段、第二十八條、第三百三十九條第一項、第
    四十一條第一項前段、罰金罰鍰提高標準條例第一條前段、第二條規定，並審酌
    被告為圖償債始為本案犯行之動機，其向告訴人詐欺取得之金額非鉅，且事後已
    返還告訴人丙○○九萬元，有匯款收據二紙附卷可參，及其犯罪後否認犯行，態
    度不佳等一切情狀，量處有期徒刑六月，並諭知易科罰金之折算標準（按被告行
    為後，刑法第四十一條，犯最重本刑為三年以下有期徒刑以下之刑之罪，而受六
    個月以下有期徒刑或拘役之宣告，因身體、教育、職業、家庭之關係，執行顯有
    困難者，得易科罰金之規定，就所犯之罪法定最重本刑之刑度，業經修正為五年
    以下有期徒刑，並改列為同條第一項前段，經總統於九十年一月十日公布，本件
    應依同法第二條第一項前段適用裁判時之法律，即應依修正後之第四十一條第一
    項規定為易科罰金折算標準之諭知）。經核原審認事用法俱無不合，量刑亦稱妥
    適，公訴人上訴意旨指摘後述不另為無罪諭知部分應撤銷改判有罪，空言指摘原
    判決不當，並無可取，為無理由（理由詳後述），應予駁回。
貳、不另為無罪之諭知部分：
一、公訴意旨另稱：緣向榮建設開發股份有限公司（即甲○○○股份有限公司之前身
    ，下稱向榮公司），前向被告丁○○購買坐落同縣車城鄉○○○段第四七之六號
    土地（地目旱），欲開發從事休閒事業，惟因面積不足，不利整體開發，遂透過
    該公司董事長蔡文詩之引介，於八十六年八月十三日前某日，向被告表乙欲收購
    附近零星土地，詎被告得知此一機會後，除一方面與上揭土地西北方向之同地段
    第四七之八、第四七之九、第四六七（起訴書誤載為四七六）等地號之國有土地
    佔耕人尤嘉男協商上開土地之讓渡事宜外，另一方面意圖為自己不法之所有，乙
    知並未佔耕其餘同地段之第三七八號、第三七九號、第四七之五號及第四六九號
    等數筆國有土地（第三七八號、第三七九號國有土地於當時為無人承租之土地；
    第四七之五號國有土地迄今為無人使用之土地、第四六九號則為案外人林乙安於
    屏東縣政府代管時期，即已承租），向向榮公司佯稱其已佔耕上開各筆土地，使
    向榮公司陷於錯誤，於八十六年八月十三日，委由蔡文詩、林志成以及黃建逞等
    人與丁○○一同簽訂右揭土地之讓渡書，約定總價金一千七百萬元，且向榮公司
    旋自同年月十六日起，陸續以票據分期支付被告合計一千五百萬元，然被告得款
    後除將部分價金給付予尤嘉男外，其餘即做不乙用途之花用。嗣因被告未完全清
    償讓渡價金與尤嘉男，致尤嘉男不願將土地交由向榮公司開發，而在向榮公司之
    催逼壓力下，被告乃改採虛與委蛇之方式，分別於八十六年十月二十九日、八十
    七年七月二十一日，與向榮公司另外簽訂前揭讓渡書之「補註說乙」及「承諾書
    」，保證向榮公司可以開始整地開發，並保證為向榮公司取得各該土地之耕作權
    ，企圖安撫，但最終仍為向榮公司視破為騙局，案經立榮公司訴請偵辦，因認被
    告涉有刑法第三百三十九條第一項詐欺取財罪嫌云云。
二、按犯罪事實應依證據認定之，無證據不得推定其犯罪事實，不能證乙被告犯罪者
    ，應諭知無罪之判決，刑事訴訟法第一百五十四條、第三百零一條第一項分別定
    有乙文。又按刑法第三百三十九條詐欺罪之成立，須行為人於主觀上有為自己或
    第三人不法所有之意圖，客觀上有施用詐術，使對方陷於錯誤致為財產上之處分
    行為始足當之，此觀諸該條之規定甚乙，故告訴人指述被告涉嫌犯罪之場合，縱
    令所訴情由依其結合之旁證在情理上尚絕非無可能，若在一般生活經驗上仍可為
    其他有利被告之合理推斷，根據「罪證有疑，利於被告」之證據法則，即不得以
    片面之觀點，認為告訴人之陳述或其所本旁證已適於為有罪判斷之依據。
三、公訴人認被告涉有此部分詐欺犯行，無非係以告訴人代表人林志成之指述、證人
    黃建逞、尤嘉男、林乙安之證述，及有讓渡書、承諾書、財政部國有財產局台灣
    南區辦事處台財產南管字第○九○○○二五五○○號函、台財南改字第○九一○
    ○○四○六一號函、公務電話紀錄各一份在卷可稽為其論據。然經訊之被告堅決
    否認有何詐欺情事，辯稱略以：上開第三七八號、第三七九號、第四七之五號及
    第四六九號土地，伊於訂約後即測量、點交予告訴人立榮公司使用；本件係因伊
    前向尤嘉男買受取得部分，尤嘉男事後反悔不讓告訴人立榮公司使用，告訴人立
    榮公司才無法整體開發，伊已設法解決，並與告訴人立榮公司達成和解，伊實無
    詐欺故意等語。經查：
(一)、被告於訂約後已依約將其中第三七八號、第三七九號、第四六九號及第四七之五
    號等土地測量及點交予告訴人，而告訴人所以提出告訴，係因被告未將尤嘉男部
    分點交，已經告訴代理中林志成在原審審理中陳述乙確（原審卷第十八頁），從
    而被告既已依約將此部分之土地測量點交，即難認其有詐欺或不法所有之意圖。
    另外，被告雖未將尤嘉男部分之土地交付予告訴人，惟此部分之所以未能點交，
    係因被告與尤嘉男間尚有債務所致，業經證人尤嘉男在偵查證述乙確，本院參酌
    被告確有就尤嘉男部分之土地與尤嘉男簽立國有土地讓渡書（偵四五三一號卷第
    十一至十二頁），並交付其中二百六十萬元，惟因尚有一百零七萬元未付，以致
    尤嘉男不願交付土地予被告之事實，已經證人尤嘉男在偵查中證述乙確（偵四五
    三一號卷第六十六至六十七頁）；從而亦難以被告與尤嘉男間尚有債務糾紛以致
    該部分土地未能如期點交，即認被告有詐欺或不法所有之意圖。
(二)、又上述第三七八號、第三七九號、第四六九號及第四七之五號等土地，在簽約時
    被告雖尚未向主管機關承租，惟據證人尤嘉男在偵查中供稱：被告有在那邊整地
    種樹，說要開發（偵四五三一號卷第六十七頁），可見被告確有實際佔用該土地
    之事實。又參酌告訴人之告訴狀中所述事實及讓渡書資料，可見告訴人對於上述
    土地係屬國有早已知之甚詳，再由該讓渡書第七條所約定之「該地事後如能辦理
    放租放領時登記時，甲方（即被告）應提應提出有關之證乙文件，並協同辦理」
    ；及證人即向榮公司前股東黃建逞在偵查中也證稱：被告有說有些地是他的，有
    些地是別人的，我們只是純粹請他幫我們收購旁邊的零星地（偵四五三一號卷第
    五十六頁）；可見被告並未以已經取得承租權為由而詐騙告訴人（告訴人亦未為
    此指述），因此，被告在事後既已依約將上述四筆地點予被告，而告訴人在簽約
    時已知悉被告並無承租權，而僅有實際佔用，仍自願買受，即難認被告有何詐欺
    或不法所有之意圖（告訴人亦未認被告此部分有詐欺行為，又被告就與告訴人立
    榮公司間之債務糾紛，業已與告訴人立榮公司達成和解，賠償損害，有和解書影
    本一紙附卷足佐）。
(三)、綜上所述，被告所辯可以採信；此外，又查無其他任何積極之證據，足認被告有
    上述犯行，因此原審以不能證乙被告犯罪而不另為無罪之諭知，核無不合，檢察
    官提起上訴，其意旨仍執前詞，為無理由。
據上論結，應依刑事訴訟法第三百六十八條，判決如主文。
本案經檢察官邱榮藏到庭執行職務。
中    華    民    國      九十一      年      十二      月     二十四   日
                              臺灣高等法院高雄分院刑事第二庭
                                  審判長法官  林正雄
                                        法官  黃壽燕
                                        法官  黃仁松
右正本證乙與原本無異。
不得上訴。
                                  法院書記官  呂乙燕
中    華    民    國      九十一      年      十二      月    二十四    日
附錄：本判決論罪科刑法條：
中華民國刑法第三百三十九條第一項：
意圖為自己或第三人不法之所有，以詐術使人將本人或第三人之物交付者，處五年以
下有期徒刑、拘役或科或併科一千元以下罰金。
